ACORDAO-COMPLETO-2302769

ACÓRDÃO 1658/2019 ATA 4/2019 - PRIMEIRA CÂMARA

VISTOS, relatados e discutidos estes autos de tomada de contas especial instaurada pela Fundação Nacional de Saúde contra José Haroldo Fonseca Carvalhal, em razão da omissão no dever de prestar contas dos recursos transferidos por meio do Termo de Compromisso TC/PAC 622/2011;
ACORDAM os Ministros do Tribunal de Contas da União, reunidos em sessão da Primeira Câmara, em:
9.1. considerar revel José Haroldo Fonseca Carvalhal, para todos os efeitos, com fundamento no art. 12, § 3º, da Lei 8.443/1992, dando-se prosseguimento ao processo;
9.2. julgar irregulares as contas de José Haroldo Fonseca Carvalhal, com fundamento nos arts. 1º, inciso I, 16, III, ‘a’ e ‘d’, 19 e 23, III, da Lei 8.443/1992, e condená-lo ao pagamento das quantias a seguir especificadas, com a fixação do prazo de quinze dias, a contar da notificação, para que comprove, perante o Tribunal (art. 214, inciso III, alínea “a”, do Regimento Interno do TCU) , o recolhimento da dívida à Fundação Nacional de Saúde, atualizada monetariamente e acrescida dos juros de mora, calculados a partir da data discriminada até a data do recolhimento, na forma prevista na legislação em vigor:
	Data da ocorrência
	Valor (R$) 

	5/4/2012
	250.000,00

9.3. aplicar a José Haroldo Fonseca Carvalhal a multa prevista no art. 57 da Lei 8.443/1992, no valor de R$ 370.000,00 (trezentos e setenta mil reais) , com a fixação do prazo de quinze dias, a contar das notificações, para comprovar, perante o Tribunal (art. 214, inciso III, alínea “a”, do Regimento Interno) , o recolhimento da dívida ao Tesouro Nacional, atualizada monetariamente, desde a data do presente acórdão até a dos efetivos recolhimentos, se forem pagas após o vencimento, na forma da legislação em vigor:
9.4. autorizar a cobrança judicial da dívida, caso não atendidas as notificações, nos termos do art. 28, II, da Lei 8.443/1992;
9.5. encaminhar cópia desta deliberação ao Procurador-Chefe da Procuradoria da República no Estado do Maranhão, nos termos do art. 16, § 3º, da Lei 8.443/1992, para adoção das medidas que entender cabíveis.

TOMADA DE CONTAS ESPECIAL. TCE instaurada em razão da omissão no dever de prestar contas da primeira parcela de recursos liberados relativos ao TC/PAC nº 622/2011, tendo por objeto o "Sistema de Esgotamento Sanitário", no período de 30/12/2011 a 30/12/2013. (25170.000542/2015-46)

Primeira Câmara

Município de Cândido Mendes - MA.

3. Interessados/Responsáveis:
3.1. Interessado: Fundação Nacional de Saúde (26.989.350/0001-16)
3.2. Responsável: José Haroldo Fonseca Carvalhal (XXX.357.732-XX).

13.1. Ministros presentes: Benjamin Zymler (na Presidência) e Walton Alencar Rodrigues (Relator).
13.2. Ministro-Substituto convocado: Augusto Sherman Cavalcanti.
13.3. Ministro-Substituto presente: Weder de Oliveira.

WALTON ALENCAR RODRIGUES

Adoto, como parte do relatório, instrução elaborada no âmbito da Secex/CE, que contou com a anuência do Ministério Público (peças 19-21) :
INTRODUÇÃO
1.	Cuidam os autos de tomada de contas especial instaurada pela Fundação Nacional de Saúde em desfavor do Sr. José Haroldo Fonseca Carvalhal, na condição de ex-Prefeito Municipal de Cândido Mendes/MA (gestão 2009-2012) , em razão da omissão no dever de prestar contas do Termo de Compromisso TC/PAC-622/2011 (de 30/12/2011; peça 1, p. 14-20, 30-32 e 38-54; Siafi 671222) , celebrado com a referida Prefeitura, tendo como objeto “Sistema de Esgotamento Sanitário”, com vigência estipulada para o período de 30/12/2011 a 30/12/2013. (peça 2, p. 174) 
HISTÓRICO 
2.	Os recursos previstos para implementação do objeto do referido Convênio foram orçados no valor total de R$ 500.000,00 e repassados 100% do valor pactuado pelo concedente dos recursos, liberados mediante as Ordens Bancárias relacionadas na peça 1, p. 141:
	Ordem Bancária
	Data 
	Valor 
	Peça 1, p. 

	2012OB802059
	5/4/2012
	R$ 250.000,00
	141

	2013OB801251
	20/3/2013
	R$ 250.000,00
	141

3.	O prazo para prestação do Convênio em lide expirou em 28/2/2014 (peça 1, p. 38) , na gestão do prefeito sucessor ao Sr. José Haroldo Fonseca Carvalhal, o Sr. José Ribamar Leite de Araújo. A gestão do Sr.  José Haroldo Fonseca Carvalhal findou em 2012.
4.	A motivação para a instauração da presente Tomada de Contas Especial foi materializada pela omissão da prestação de contas do Termo de Compromisso TC/PAC-622/2011 (Siafi 671222) . Além da omissão no dever de prestar contas, foram constatadas pendências na execução física do objeto pactuado, conforme descrito no Parecer Técnico da Funasa/MA (de 31/8/2015; peça 1, p. 387) , que colige informação de que o convênio apresentou uma execução de 0,19%.
5.	A Controladoria-Geral da União (CGU) , por meio do Relatório (peça 2, p. 202-205) e do Certificado de Auditoria 374/2016 (peça 2, p. 206) , ratificou as conclusões do Tomador de Contas (peça 2, p. 163-167) , concluindo que o Sr. José Haroldo Fonseca Carvalhal encontra-se em débito com a Fazenda Nacional.
6.	Verifica-se que foi dada oportunidade de defesa ao agente responsabilizado, em obediência aos princípios constitucionais que asseguram o direito ao contraditório e a ampla defesa, tendo em vista as notificações na peça 1, 147-149, 208-210, 304 e 364. No entanto, não houve qualquer manifestação por parte do responsável e não houve o recolhimento do montante devido aos cofres da Fazenda Pública, subsistindo o motivo que legitimou a instauração da Tomada de Contas Especial.
7.	Após a emissão do Parecer do Dirigente do Órgão de Controle Interno (peça 2, p. 207) , concluindo pela irregularidade das contas, e do Pronunciamento Ministerial (peça 2, p. 208) , os autos foram encaminhados ao TCU.
8.	O valor da segunda parcela, devidamente corrigida, foi devolvida, na gestão do Sr. José Ribamar Leite de Araújo, em 26/2/2015, conforme extrato do BB, somando o total de R$ 273.809,31 (peça 2, p. 9) . 14.	Referida devolução foi devidamente aprovada no Siafi, conforme anotação da peça 2, p. 145. Assim, na Conta Diversos Responsáveis, foi mantida apenas o nome do responsável José Haroldo Fonseca Carvalhal (peça 2, p. 161) .
9.	Consta nos autos cópia de Ação Civil Pública com Pedido de Responsabilidade por Ato de Improbidade Administrativa impetrada pelo Município de Cândido Mendes/MA, por meio de seu representante legal, em desfavor do Sr. José Haroldo Fonseca Carvalhal e da empresa M. de Nazaré de Sousa Leitão - ME (peça 2, p. 59-79) .
10.	Em instrução à peça 6, esta Secex-CE a partir dos elementos constantes nos autos, verificou que a responsabilidade pelo dano causado ao erário foi atribuída ao Sr. José Haroldo Fonseca Carvalhal, pelo não encaminhamento da prestação de contas ao órgão concedente, propondo em consequência a citação do responsável.
11.	O Sr. José Haroldo Fonseca Carvalhal, citado por via editalícia, não atendeu à citação e não se manifestou quanto às irregularidades verificadas (peças 8, 13 e 18) . Destaca-se que antes da citação por edital foram adotadas providências que esgotaram as tentativas de localização do responsável. De fato, foram feitas tentativas de citação mediante ofício com AR’s baseada no Cadastro da Receita Federal (peça 10) e Certidão ( peças 15 e 16) , sem sucesso. 
12.	Transcorrido o prazo regimental fixado e mantendo-se inerte o aludido responsável, impõe-se que seja considerado revel, dando-se prosseguimento ao processo, de acordo com o art. 12, § 3º, da Lei 8.443/1992.
EXAME TÉCNICO
13.	A despeito da aplicação da revelia, devem ser considerados os elementos já constantes dos autos, os quais podem, inclusive, levar a um juízo favorável ao responsável revel. Há de se frisar que, nos processos do TCU, a revelia não implica a presunção de que sejam verdadeiras todas as imputações levantadas contra os responsáveis, diferentemente do que ocorre no processo civil, em que o não comparecimento do réu aos autos leva à presunção da verdade dos fatos narrados pelo autor. 
14.	Assim, independentemente da revelia, a avaliação da responsabilidade do agente nos processos desta Corte não prescinde dos elementos existentes nos autos ou para ele carreados, uma vez que são regidos pelo Princípio da Verdade Material (Acórdão 1128/2011-TCU-Plenário, 1737/2011-TCU Plenário, 341/2010-TCU-2ª Câmara, 1732/2009-TCU-2ª Câmara, 1308/2008-TCU-2ª Câmara e 2117/2008-TCU-1ª Câmara) .
15.	Uma vez que, compulsando-se os autos, não restaram evidenciados elementos que permitam concluir pela ocorrência de boa-fé ou de outros excludentes de culpabilidade em sua conduta, propõe-se que suas contas sejam julgadas irregulares e que o responsável seja condenado em débito, bem como que lhe seja aplicada a multa prevista no art. 57 da Lei 8.443/1992.  
PROPOSTA DE ENCAMINHAMENTO
16.	Ante o exposto, submetemos os autos à consideração superior com proposta de:
a) considerar revel o Sr José Haroldo Fonseca Carvalhal (CPF XXX.357.732-XX) , nos termos do art. 12, § 3º, da Lei 8.443/1992;
b) com fundamento nos arts. 1º, inciso I, 16, inciso III, alíneas “a” e “c”, da Lei 8.443/1992, julgar irregulares as contas do Sr. José Haroldo Fonseca Carvalhal (CPF XXX.357.732-XX) , condenando-o ao pagamento da importância abaixo especificada, fixando-lhe o prazo de 15 (quinze) dias, a contar da notificação, para comprovar, perante o Tribunal (art. 214, inciso III, alínea “a”, do Regimento Interno) , o recolhimento da dívida aos cofres da Fundação Nacional de Saúde, atualizada monetariamente e acrescida dos juros de mora, calculados a partir das respectivas datas até a data do efetivo recolhimento, abatendo-se, na oportunidade, quantias eventualmente ressarcidas, na forma da legislação em vigor:
	DATA DA OCORRÊNCIA
	VALOR ORIGINAL (R$) 

	5/4/2012
	250.000,00

c) aplicar ao Sr. José Haroldo Fonseca Carvalhal (CPF XXX.357.732-XX) , a multa prevista no art. 57 da Lei 8.443/1992, fixando-lhe o prazo de 15 dias, a contar da notificação, para que comprove, perante o Tribunal, nos termos do artigo 214, inciso III, alínea “a”, do Regimento Interno/TCU, o recolhimento da dívida aos cofres do Fundação Nacional de Saúde, atualizada monetariamente na data do efetivo recolhimento, se for paga após o vencimento, na forma da legislação em vigor.
d) autorizar, desde logo, a cobrança judicial da dívida nos termos do art. 28, II, da Lei 8.443/92, caso não atendida a notificação.
e) autorizar, desde já, caso requerido pelo responsável, o pagamento da dívida em até 36 parcelas mensais e consecutivas, nos termos do art. 26 da Lei 8.443/1992 c/c o art. 217 do Regimento Interno, fixando-lhe o prazo de quinze dias, a contar do recebimento da notificação, para comprovar perante o Tribunal o recolhimento da primeira parcela, e de trinta dias, a contar da parcela anterior, para comprovar o recolhimento das demais parcelas, devendo incidir sobre cada valor mensal, os acréscimos legais, na forma prevista na legislação em vigor, bem como esclarecer ao responsável que, em caso de parcelamento da dívida, a falta de pagamento de qualquer parcela importará no vencimento antecipado do saldo devedor (art. 217, § 2º, do RI/TCU) .
f) encaminhar cópia da deliberação que vier a ser proferida, bem como do relatório e do voto que a fundamentarem, ao Procurador-Chefe da Procuradoria da República no Estado do Ceará, nos termos do § 3º do art. 16 da Lei 8.443/1992 c/c o § 7º do art. 209 do Regimento Interno do TCU, para adoção das medidas que entender cabíveis.
2.	O MPTCU se manifestou de acordo com a unidade técnica e ressaltou:
Esta representante do Ministério Público manifesta-se de acordo com o encaminhamento de mérito alvitrado pela Unidade Técnica às peças 19/20, visto que a citação editalícia realizada neste feito tem sua validade atestada pelo insucesso das medidas ultimadas no TC-Processo 013.669/2016-8 no intuito de localizar endereços alternativos para citação do responsável pela via postal. Em prol da racionalidade administrativa, tais medidas podem ser aqui aproveitadas ante a contemporaneidade dos atos processuais praticados em ambos os feitos e a atualidade das pesquisas de endereço já efetuadas. 
	É o relatório.

não há

Procuradora-Geral Cristina Machado da Costa e Silva.

TOMADA DE CONTAS ESPECIAL. TERMO DE COMPROMISSO. FUNASA. SISTEMA DE ESGOTAMENTO SANITÁRIO. OMISSÃO NO DEVER DE PRESTAR CONTAS. CITAÇÃO. REVELIA. CONTAS IRREGULARES. DÉBITO. MULTA.

TOMADA DE CONTAS ESPECIAL (TCE)

Secretaria do TCU no Estado do Ceará (Sec-CE).

Trata-se de tomada de contas especial instaurada pela Fundação Nacional de Saúde (Funasa) contra José Haroldo Fonseca Carvalhal, prefeito de Cândido Mendes (MA) , gestão de 2009-2012, em razão da omissão no dever de prestar contas dos recursos transferidos por meio do Termo de Compromisso TC/PAC 622/2011, cujo objeto era a implantação de sistema de esgotamento sanitário.
O ajuste esteve vigente de 30/12/2011 a 30/12/2013 e foram transferidos ao Município R$ 500.000,00, em duas parcelas. O prefeito sucessor devolveu os recursos correspondentes à segunda parcela, devidamente corrigidos. 
A TCE foi instaurada pela Funasa após a expedição de parecer técnico que apontou a execução física de apenas 0,19% do objeto. As conclusões da entidade concedente e do controle interno foram uníssonas quanto à irregularidade das contas e ocorrência de dano ao Erário.
No âmbito do TCU, o responsável foi citado em dois endereços, constantes da base de dados da Receita Federal do Brasil e dos sistemas do Tribunal, nos quais não foi encontrado. Citado por edital, não apresentou alegações de defesa.
A Secex-CE propugnou pela irregularidade das contas, condenação do responsável em débito pela totalidade dos recursos transferidos e aplicação da multa prevista no art. 57 da Lei 8.443/1992.
O Parquet anuiu com a proposta da unidade técnica, ressaltando que, no TC Processo 013.669/20168, também de minha relatoria, foram feitas outras tentativas de localizar o mesmo responsável, todas sem sucesso.
Adoto os pareceres emitidos nos autos como razões de decidir.
No processo citado pelo MPTCU, mediante despachos peças 20 e 40, determinei a realização de novas pesquisas de endereço e novas citações. Em atendimento (peça 45) , a Secex-CE esclareceu que, até 6/8/2018, foram realizadas sete tentativas de citação e, de acordo com a Secretaria de Estado de Administração Penitenciária do Maranhão, o ex-prefeito esteve preso por um período de cinco dias, em razão de ações instauradas pelo Ministério Público. 
Por fim, a unidade técnica encaminhou o expediente de citação do ex-prefeito a endereço recentemente informado em processo criminal. Entre 29 e 31/8/2018, foram realizadas três tentativas de entrega, sem sucesso.
Assim, entendo que o ocorrido no TC Processo 013.669/20168 demonstra o esgotamento das possibilidades de localização do responsável, cabendo, nos termos do artigo 12 da Lei 8.443/1992, reconhecer sua revelia no presente processo. 
Incumbe ao gestor prestar contas da aplicação dos recursos públicos recebidos, nos termos do art. 70, parágrafo único, da Constituição Federal de 1988. 
Não havendo nos autos elementos capazes de demonstrar a boa-fé do ex-prefeito, julgo irregulares suas contas, com fulcro no art. 16, inciso III, alíneas ‘a’ e ‘d’, da Lei 8.443/1992, e condeno-o ao ressarcimento da integralidade dos valores repassadas por força do Termo de Compromisso TC/PAC 622/2011, cujos valores atualizados representam R$ 370.175,00 em 05/02/2019, sem juros.
Aplico-lhe, ainda, a multa prevista no art. 57 da Lei 8.443/1992.
Ante o exposto, VOTO no sentido de que o Tribunal adote a deliberação que ora submeto à apreciação deste Colegiado.
TCU, Sala das Sessões Ministro Luciano Brandão Alves de Souza, em 19 de fevereiro de 2019.
WALTON ALENCAR RODRIGUES 
Relator